【裁判字號】    90,上訴,1388
【裁判日期】    901128
【裁判案由】    偽造文書
【裁判全文】
臺灣高等法院臺中分院刑事判決                    九十年度上訴字第一三八八號
    上  訴  人  台灣南投地方法院檢察署檢察官
    被      告  李邦欣
    選任辯護人  吳紹貴
右上訴人因被告偽造文書案件，不服臺灣南投地方法院九十年度易字第三號中華民國
九十年五月二十五日第一審判決（起訴案號：臺灣南投地方法院檢察署八十九年度偵
字第四八五號），提起上訴，本院判決如左：
      主  文
上訴駁回。
      理  由
一、本件公訴人之公訴意旨略以：被告李邦欣（以下簡稱為被告）與李清松係叔姪關
    係，原均為祥力集團之股東（祥力集團之企業計有在台灣設立由李清松擔任董事
    長、李邦欣擔任總經理之祥力金屬工業股份有限公司、設於大陸由李邦欣擔任總
    經理之耀馬車業有限公司及設於香港由李清松擔任董事長之世暢投資有限公司）
    ，民國（下同）八十三年間，香港世暢投資有限公司（以下簡稱世暢公司）與高
    企國際企業有限公司（以下簡稱高企公司）、世同金屬有限公司（以下簡稱世同
    公司）共同向大陸申請設立電鍍廠執照，李邦欣明知其未經世暢公司負責人李清
    松之授權，竟基於概括犯意，先於八十三年十二月十五日，在不詳地點偽造李清
    松之署名於委託書上，授權案外人陳琦（按為大陸官員）在大陸辦理設立電鍍廠
    事宜；後在聯合電鍍 (昆山）有限公司設立後，又於八十三年十二月二十日，在
    不詳地點，偽造李清松之署名於聯合電鍍 (昆山）有限公司董事會名單上，委派
    李邦欣為董事長兼任總經理，足生損害於李清松之權益，經被害人李清松提出告
    訴，因認被告涉有刑法第二百十七條之偽造署押罪、及同法第二百十條之偽造私
    文書罪嫌等情。
二、按犯罪事實應依證據認定之，無證據不得推定其犯罪事實；又不能證明被告犯罪
    者，即應諭知被告無罪之判決，此於刑事訴訟法第一百五十四條、及同法第三百
    零一條第一項分別定有明文。次按告訴人之告訴，係以使被告受刑事訴追為目的
    ，是其陳述是否與事實相符，仍應調查其他事實以資審認，始得據為不利被告之
    認定；又犯罪事實之認定，應憑真實之證據，倘證據是否真實尚欠明確，自難以
    擬制推測之方法，為其判斷之基礎；且認定犯罪事實之證據係指足以認定被告確
    有犯罪行為之積極證據而言，該項證據自須適合於被告犯罪事實之認定，始得採
    為斷罪資料，以上亦經最高法院分別著有五十二年台上字第一三００號判例、五
    十三年台上字第六五六號判例、及二十九年上字第三一０五號判例可資參照。復
    依最高法院七十六年度台上字第四九八六號判例意旨所示，刑事訴訟上證明之資
    料，無論其為直接或間接證據，均須達於通常一般之人均不致有所懷疑，而得確
    信其為真實之程度，始得據為有罪之認定，若其關於被告是否犯罪之證明未能達
    此程度，而有合理懷疑之存在，致使無從形成有罪之確信，根據「罪證有疑，利
    於被告」之證據法則，即不得遽為不利被告之認定。
三、本件公訴人指訴認被告涉有上開偽造署押、及偽造私文書之罪嫌，係以告訴人李
    清松（以下簡稱為告訴人）之指訴，及告訴人就其告訴，業已提出八十三年十二
    月十五日期之偽造委託書影本、及八十三年十二月二十日期之偽造董事會名單影
    本各一紙（見八十七年度偵字第四八三○號偵查卷宗第四、十九頁），為其證據
    。惟被告矢口否認伊有告訴人所指訴之犯罪情事，並辯稱：伊與告訴人係姪、叔
    關係，均為家族企業之股東，且整個家族企業原由告訴人擔任董事長，伊擔任總
    經理負責經營，如需授權，向以口頭表示，而本案所涉之大陸昆山聯合電鍍廠，
    雖有在大陸辦理登記，但實際上只是一個紙上公司，參與設立大陸昆山聯合電鍍
    廠之世暢公司、高企公司、或世同公司，並無一間公司有投入任何資金，當初設
    立登記之目的，亦僅在取得電鍍廠執照，後來並因世暢公司、高企公司、或世同
    公司未進一步投資，此公司亦經大陸昆山市政府取消執照，故上開委託書、或董
    事會名單如有偽造情事，無論告訴人、高企公司、或世同公司，本均無受損害之
    可言，況當初世暢公司、高企公司、或世同公司為向大陸聲請設立昆山聯合電鍍
    廠，係委託大陸人士陳琦辦理，上開委託書、及董事會名單，應係陳琦經過告訴
    人、及高企公司之負責人楊照明、以及世同公司之負責人乙○○等人之授權之後
    ，為辦理大陸昆山聯合電鍍廠，所剪貼拼湊製作，實與伊無關，況告訴人所提出
    之上開委託書、及董事會名單均為影本，亦同有遭告訴人變造之可能，伊並未在
    上開委託書、及董事會名單上簽寫伊、或告訴人、或楊照明、或乙○○之姓名而
    偽造私文書，應不為罪等情。
四、經查：
（一）本案告訴人所經營之世暢公司、及楊照明所經營之高企公司、以及乙○○所經
      營之世同公司，因生產自行車之零件，需有電鍍廠，確有由三家公司協議投資
      ，聯合向大陸江蘇省昆山市之申領電鍍廠之執照，而於八十四年十一月十三日
      批准通過，並於八十五年四月十九日核發大陸昆山聯合電鍍廠之營業執照，且
      上開聯合電鍍廠實際上並無營業及運作，此係告訴人所是認之事實（見原審卷
      宗第九二頁之告訴補充理由狀、及告訴人於本院審理期間之九十年十一月六日
      期告訴補充理由狀），被告關於此部分所辯，自堪採信。
（二）本案告訴人所經營之世暢公司、及楊照明所經營之高企公司、以及乙○○所經
      營之世同公司，既有於前開時間，聯合向大陸江蘇省昆山市申領電鍍廠執照之
      情事，如非自行聲請，自需委託他人辦理。而本案告訴人於本案偵、審期間，
      除提出上開八十三年十二月十五日期之委託書影本、八十三年十二月二十日期
      之大陸昆山聯合電鍍有限公司董事會名單影本，及同日期之「在中國設立外資
      企業申請表」影本（見八十七年度偵字第四八三○號偵查卷宗第五頁）之外，
      並未提出其他大陸昆山聯合電鍍廠之申設資料。亦未就上開電鍍廠設立之經過
      ，為其他相異之主張。且上開申請文書，均蓋有大陸江蘇省昆山市工商行政管
      理局之圓戳。依據上情，上開委託書、董事會名單、及「在中國設立外資企業
      申請表」，顯均係大陸昆山聯合電鍍廠之申設資料無疑。本案告訴人所經營之
      世暢公司、及楊照明所經營之高企公司、以及乙○○所經營之世同公司，既有
      上開聯合向大陸江蘇省昆山市申領電鍍廠執照之情事，若非確有受到委託，告
      訴人亦是認為大陸人士（官員）之陳琦，豈會自動替世暢公司、高企公司、及
      世同公司為上開申設電鍍廠之行為？本案告訴人復未能就其如何申請設廠提出
      具體說明，如謂其未委託陳琦辦理，實難想像其如何申請設廠。被告辯稱世暢
      公司、高企公司、及世同公司有委託大陸人士（官員）陳琦申設大陸昆山聯合
      電鍍廠，自屬有據，應可採信。告訴人既要申請設廠而不能推稱不知須要具名
      提出各項申請文件，復有上開委任關係存在，而上開委託書亦僅記載「茲委託
      陳琦先生辦理本公司項目事宜，一切事宜均由他全權處理，簽字均有效」等委
      任文義，其書立日期即八十三年十二月十五日亦在申請日期之前，被告或陳琦
      何來偽造上開委託書上面告訴人簽名（或楊照明與乙○○之簽名）之必要與偽
  造之動機？又上開董事會名單亦係設廠申請之必要資料，其書立日期與「在中
      國設立外資企業申請表」之書立日期均同為八十三年十二月二十日，顯亦係陳
      琦在向大陸江蘇省昆山市提出上開申請以前所書寫。既係設廠必要資料，並係
      陳琦在受託之後，為申請設廠而提出，衡情被告或陳琦亦無偽造上開董事會名
      單上面告訴人簽名（或楊照明與乙○○之簽名）之必要與偽造之動機。如依告
      訴人之主張，認為上開簽名之剪貼未獲授權係屬偽造，不特認為告訴人在申請
      設廠之時，可以不需具名提出任何聲請文件，反需由受託人偽造其（或楊照明
      與乙○○之簽名）簽名並偽造相關申請文件以完成申請設廠之行為，此如何會
      合乎情理與經驗法則？況經原審法院就上開委託書與董事會名單影本加以比對
      勘驗結果，發現此二份文件上「世暢投資有限公司」、「高企國際有限公司」
      、「世同金屬（股）公司」、「董事長」、「乙○○」等名稱及簽字，均能完
      整重疊，且公司名稱及簽名處位置比例相同，簽名之方式與位置亦均相同，有
      勘驗筆錄附卷可稽。足證此二份文件之簽名應係經人（陳琦）剪貼而成。既係
      剪貼，意謂上開向大陸江蘇省昆山市所提出之上開委託書與董事會名單上面之
      告訴人及楊照明、乙○○等人簽名，亦係影印剪貼而來，且憑目視應可得知。
      被告或陳琦如要偽造上開簽名，豈會以此方式偽造？如再參酌陳琦既受委任，
      顯無以剪貼方式偽造上開簽名之動機，及當時被告應尚持有告訴人之印章，且
      獲授權（此部分說明詳如後述）等情，本院認尚難因陳琦所剪貼之「李清松」
      筆跡，係剪自被告在其他文件上代寫之「李清松」筆跡，即遽認被告有在上開
      二份文件上偽簽告訴人姓名之情事。
（三）本案告訴人雖又指訴上開聯合電鍍廠係由三家公司聯合設立，其董事長與總經
      理等二項職務，應由三家公司之負責人分別擔任或共同推薦，不可能由被告一
      人身兼二職，並以此資為被告偽造私文書之證據。惟上開聯合電鍍廠既為紙上
      公司，股權亦由三家公司均分（各三分之一），被告縱使身兼上開二職，亦應
      無告訴人所稱獨吞執照利益之情形。如再參酌上開聯合電鍍廠係於八十三年間
      申請設立，詎三家公司均未投入資金，告訴人亦長期不為聞問，以及其他二家
      公司對此記載亦迄今均不為聞問等情事，則上開聯合電鍍廠之董事會名單上，
      記載推薦被告為董事長及總經理，自不能認與情理有違。況世暢公司於八十三
      年間，與高企公司、世同公司共同向大陸昆嘉工業區申請設立電鍍廠執照，因
      需董事長簽字，有授權被告得代理簽字或蓋章，並由被告委託大陸昆山經濟技
      術研發區昆嘉工業配套區項目部經理陳琦全權處理一情，已據大陸人士高峰、
      陳琦、潘利明共同提出聲明書，並經大陸江蘇省昆山市公證處公證，有該聲明
      書及公證書各一份附卷可稽。另證人施能中於偵查中亦證稱：「（有關高企、
      世同、世暢在大陸江蘇昆山市申辦聯合電鍍公司的事），李清松是董事長，經
      由他同意，家族公司才會委由李邦欣去大陸申辦電鍍廠，我們同在深圳辦公室
      討論同意」、「（李清松）當然（有同意李邦欣簽字），告訴人（即李清松）
      都曉得申辦程序的事」、「因為是家族事業，李清松是家族長輩，都是他口頭
      同意授權」（見八十九年度偵字第四八五號偵查卷宗第一四六頁）等情，核與
      陳琦等人出具之上開聲明書內所載因有告訴人李清松口頭授權，所以均請被告
      代告訴人簽名一情相符。且告訴人確實認識陳琦一節，亦有被告所提出之告訴
      人與陳琦、施能中於大陸之合照照片一張可證，並據證人李梨雪、李梨雲證述
      明確，堪認上開聲明書之內容應為真實。再參以卷附之通知一件，可知被告任
      職世暢公司總經理期間確實有保管、持有公司印章、告訴人之私章、財務章之
      事實，足證被告定有世暢公司充足之信任與授權，才得以保管、持有上開重要
      之印章，從而足徵被告所辯有世暢公司之授權無誤。依據上開情形，被告至有
      可能係在告訴人授權之情形下，才由陳琦在董事會名單上，記載由被告擔任上
      開聯合電鍍廠之董事長與總經理等二項職務。尚無從依據此項記載，即認被告
      有公訴人所指訴之犯行。
（四）又上開電鍍廠之設立，係發生於八十三年間，告訴人身為世暢公司董事長，就
      上開電鍍廠設廠之事，實不能推稱不知，且依證人施能中上開證詞，可知告訴
      人既此設立程序亦屬知之甚詳。如被告確有告訴人所指訴之犯罪情事，告訴人
      豈有可能不為異議，並至八十六年間，因雙方有股權糾紛而纏訟交惡（參見八
      十九年度偵字第四八五號偵查卷宗第三七頁之本院判決書）之後，才於八十七
      年十月二十七日對被告提出本案之告訴？參酌上情，本院認告訴人就本案所為
      之指訴，尚非可信為為真實。此外，復查無其他積極之證據足以證明被告有公
    訴人所指訴之犯行，依據前開說明，應認本案被告之犯罪不能證明。
五、告訴人雖指訴上開委託書及董事會名單上面之楊照明、乙○○簽名，亦屬偽造，
    並請求傳訊楊照明及乙○○。惟告訴人始終無法陳報楊照明及乙○○之住址以供
    本院傳訊，嗣並陳稱：楊照明現已死亡，另乙○○常在國外等語（見本院卷宗第
    三三頁），且迄仍無法查報乙○○之住、居所，本院自無從傳訊。且依據上開事
    證，本院亦認楊照明、乙○○並無告訴人所述被偽造簽名、及私文書之情事。爰
    不再傳訊乙○○，併此敘明。
六、本案被告之犯罪既屬不能證明，原審判決，乃依據刑事訴訟法第三百零一條第一
    項之規定，為被告無罪之諭知，核無不合。公訴人雖依據告訴人之請求，以：上
    開委託書及董事會名單上面之告訴人、楊照明、及乙○○之簽名，既係剪貼，應
    屬偽造，且原審並未傳訊楊照明及乙○○，證據調查顯未詳盡等情，提起上訴，
    請求本院將原審判決撤銷，改判被告有罪，惟尚不能以委託書及董事會名單上面
    之告訴人、楊照明、及乙○○之簽名，係屬剪貼，即認被告有公訴人所指訴之犯
    罪情事，又證人楊照明現已死亡，告訴人亦無法查報證人乙○○之住、居所，本
    院認無傳訊乙○○之必要，其說明均有如前述。公訴人仍以上情，提起本件上訴
    ，其上訴核無理由，應予駁回。
七、據上論斷，應依刑事訴訟法第三百六十八條，判決如主文。
本案經檢察官甲○○到庭執行職務。
中      華      民      國      九十       年    十一     月   二十八   日
                                臺灣高等法院臺中分院刑事第三庭
                                      審判長法  官  陳  朱  貴
                                            法  官  胡  忠  文
                                            法  官  廖  柏  基
右正本證明與原本無異。
公訴人得上訴。
被告不得上訴。
如不服本判決應於收受送達後十日內向本院提出上訴書狀，其未敘述上訴之理由者並
得於提起上訴後十日內向本院補提理由書（均須按他造當事人之人數附繕本）。
                                            書記官  柯  孟  伶
中      華      民      國      九十       年    十一     月    三十    日
                                                                        Ｒ


司法院資訊處製作；財團法人民間司法改革基金會備份。
